臺灣苗栗地方法院民事判決　　　　　　　　96年度訴字第43號
原　　　告　Ｐ○○
　　　　　　Ｏ○○
共　　　同
訴訟代理人　陳淑芬律師
被　　　告　玄○○
訴訟代理人　Ｋ○○
被　　　告　地○○○
　　　　　　　　　　　　7號
　　　　　　Ｍ○○
　　　　　　　　　　　　巷60.
　　　　　　Ｌ○○
　　　　　　　　　　　　巷18.
　　　　　　Ｉ○○
　　　　　　　　　　　　巷94.
　　　　　　Ｈ○○
　　　　　　　　　　　　6號4.
　　　　　　午○○
　　　　　　　　　　　　1巷7.
　　　　　　Ｄ○○
　　　　　　　　　　　　3弄5.
兼上列七人
共　　　同
訴訟代理人　Ｅ○○　　住苗栗縣.
　　　　　　　　　　　身分證統.
被　　　告　Ｒ○○　　住台北市○○區○○里○○鄰○○路○段7
　　　　　　　　　　　　4巷1.
　　　　　　Ｑ○○　　住台北市○○區○○里○鄰○○街51巷1
　　　　　　　　　　　　6號
兼上列二人
共　　　同
訴訟代理人　Ｓ○○　　住苗栗縣.
　　　　　　　　　　　　號
被　　　告　申○○　　住台北市○○區○○里○○鄰○○街35號
　　　　　　　　　　　　7樓
　　　　　　宇○○　　住台北縣樹林市○○里○○鄰○○街124
　　　　　　　　　　　　巷6號.
　　　　　　黃○○　　住台北市○○區○○里○○鄰○○街18之
　　　　　　　　　　　　4號
　　　　　　壬○○　　住台北縣土城市○○里○○鄰○○路○段2
　　　　　　　　　　　　92巷.
　　　　　　子○○　　住苗里縣.
　　　　　　　　　　　　巷39.
　　　　　　寅○○　　住高雄市.
　　　　　　　　　　　　樓
兼上列六人
共　　　同
訴訟代理人　宙○○　　住台北縣土城市○○里○○鄰○○路2號
被　　　告　亥○○　　住台北市○○區○○里○鄰○○○路○段
　　　　　　　　　　　　244.
法定代理人　辰○○　　住同上
被　　　告　酉○○　　住桃園縣.
　　　　　　　　　　　　2樓
　　　　　　甲○○　　住桃園縣.
　　　　　　　　　　　　2樓
　　　　　　Ｂ○○　　住苗栗縣.
　　　　　　天○○　　住苗栗縣.
　　　　　　Ｃ○○　　住苗栗縣.
　　　　　　Ｆ○○　　住苗栗縣.
　　　　　　Ｎ○○　　住台北市○○區○○里○鄰○○○路○段
　　　　　　　　　　　　244.
　　　　　　Ｇ○○　　住台北市○○區○○里○鄰○○○路○段
　　　　　　　　　　　　244.
　　　　　　Ｊ○○　　住苗栗縣.
　　　　　　Ａ○○　　住苗栗縣.
　　　　　　庚○○　　住桃園縣.
　　　　　　　　　　　　巷9弄.
　　　　　　戊○○　　住台北市○○區○○里○○鄰○○路29號
　　　　　　　　　　　　2樓
　　　　　　己○○　　住新竹市.
　　　　　　辛○○○　住苗栗縣.
　　　　　　巳○○○　住苗栗縣.
　　　　　　　　　　　　14號.
　　　　　　未○○○　住苗栗縣.
　　　　　　丙○○　　住苗栗縣.
　　　　　　乙○○　　住台北縣中和市○○里○鄰○○路369巷
　　　　　　　　　　　　4弄1.
　　　　　　丁○○　　住苗栗縣.
　　　　　　卯○　　　住台北市○○區○○里○○鄰○○路139
　　　　　　　　　　　　號二樓.
　　　　　　癸○○　　住苗栗縣.
　　　　　　　　　　　　號
　　　　　　丑○○　　住南投縣.
　　　　　　　　　　　　3號
上列當事人間請求塗銷地上權登記等事件，本院於民國96年4 月
27 日言詞辯論終結，判決如下：
    主  文
被告應就其被繼承人劉肇冉就原告所有坐落苗栗縣公館鄉○○○
段四九五地號土地所設定權利範圍壹部柒陸坪之地上權登記（苗
栗縣苗栗地政事務所民國三十九年五月二十七日公館字第０００
四０八號收件），辦理繼承登記後，予以塗銷。
訴訟費用新臺幣柒仟柒佰壹拾元由被告連帶負擔。
    事實及理由
甲、程序方面：
一、被告玄○○、午○○、Ｄ○○、Ｅ○○、Ｒ○○、Ｑ○○、
    Ｓ○○、申○○、宇○○、黃○○、壬○○、子○○、寅○○、宙○○、亥○○、酉○○、甲○○、Ｂ○○、天○○、
    Ｃ○○、Ｆ○○、Ｎ○○、Ｇ○○、Ｊ○○、Ａ○○、庚○○、戊○○、己○○、辛○○○、巳○○○、未○○○、丙○○、乙○○、丁○○、卯○、癸○○、丑○○經合法通知
    ，均未於最後言詞辯論期日到場，核均無民事訴訟法第386
    條各款所列情形，爰依原告之聲請，由其一造辯論而為判決
    。
二、原告於訴訟程序進行中，追加被告玄○○以外之訴外人劉肇
    冉之其餘繼承人為被告，核其追加並不甚礙被告之防禦及訴
    訟之終結，依民事訴訟法第255 條第1 項第7 款規定，為法
    之所許，先予敘明。
乙、實體方面：
一、原告起訴主張：坐落苗栗縣公館鄉○○○段495 地號土地（
    以下簡稱系爭土地）為原告二人所共有，應有部分各2 分之
    1 ，被告等為訴外人劉肇冉之繼承人。系爭土地於民國38年
    10月23日由訴外人戌○○設定權利範圍一部76坪、存續期間
    無期限、地租或利息無租，以建築房屋為目的之地上權（以
    下簡稱系爭地上權）登記予其父即訴外人劉肇冉，經苗栗縣
    苗栗地政事務所39年5 月27日公館字第000408號收件後辦理
    設定登記。惟查，訴外人劉肇冉已於日據時代昭和18年（即
    民國32年）12月17日過逝，則系爭地上權設定契約自屬無效
    。又訴外人戌○○於64年11月7 日將其所有系爭土地之應有
    部分全部出售移轉登記予訴外人即原告Ｏ○○之先父謝炳源
    時，系爭土地上即無劉肇冉所建築之房屋存在，顯見地上權
    人未曾使用系爭土地，系爭地上權已失其存在之目的。是系
    爭地上權既未定有期限，爰以起訴狀繕本之送達為終止地上
    權之意思表示。按地上權消滅後，地上權人即負有塗銷地上
    權登記與返還土地之義務，茲因原地上權人劉肇冉已死亡，
    而依民法第759 條之規定，繼承人因繼承取得地上權，非經
    辦理繼承登記即無從為地上權塗銷登記。為此依民法第767
    條及繼承之法律關係，請求原地上權人之繼承人即被告等應
    偕同原告就系爭地上權辦理繼承登記後，塗銷該地上權登記
    等語。並聲明：如主文第1 項所示。
二、被告地○○○、Ｍ○○、Ｌ○○、Ｉ○○、Ｈ○○、Ｅ○○
    則以：地上物之有無與地上權之存續無關，系爭地上權既經
    依法登記，即受法律保障，不因建築物滅失而失其存在，地
    上權人仍有依原定使用內容使用系爭土地之權等語置辯，並
    聲明：原告之訴駁回。
三、被告申○○、宇○○、黃○○、壬○○、子○○、寅○○、
    宙○○未於最後言詞辯論期日到場，惟據渠等於前言詞辯論
    期日到場所為陳述略以：系爭地上權既經登記，原告自無任
    意終止契約之權。且如係無效之物權契約，亦應非本訴訟所
    得解決。原告主張建物不存在，即謂系爭地上權已失其存在
    目的，亦屬無據等語資為抗辯，並聲明：原告之訴駁回。
四、被告玄○○、午○○、Ｄ○○、Ｒ○○、Ｑ○○、Ｓ○○未
    於最後言詞辯論期日到場，惟據渠等於前言詞辯論期日到場
    所為陳述略以：原告之請求無理由等語置辯，並聲明：原告
    之訴駁回。被告亥○○、酉○○、甲○○、Ｂ○○、天○○
    、Ｃ○○、Ｆ○○、Ｎ○○、Ｇ○○、Ｊ○○、Ａ○○、庚○○、戊○○、己○○、辛○○○、巳○○○、未○○○、
    丙○○、乙○○、丁○○、卯○、癸○○、丑○○則均未於
    言詞辯論期日到場，亦均未提出書狀作任何聲明或陳述。
五、原告主張系爭土地為原告二人所共有，應有部分各2 分之1
    ，被告等為訴外人劉肇冉之繼承人。系爭土地於38年10月23
    日由訴外人戌○○設定系爭地上權登記予其父即訴外人劉肇
    冉，經苗栗縣苗栗地政事務所39年5 月27日公館字第000408
    號收件後辦理設定登記，訴外人劉肇冉已於日據時代昭和18
    年（即民國32年）12月17日過逝，訴外人戌○○於64年11月
    7 日將其所有系爭土地之應有部分全部出售移轉登記予訴外
    人即原告Ｏ○○之先父謝炳源時，系爭土地上即無劉肇冉所
    建築之房屋存在之事實，業據提出與所述相符之土地登記謄
    本、日據時期土地登記簿謄本、現場照片、電子處理前舊簿
    土地登記簿謄本、劉肇冉之繼承系統表暨戶籍謄本等件為證
    ，並為到場之被告地○○○、Ｍ○○、Ｌ○○、Ｉ○○、Ｈ
    ○○、Ｅ○○、申○○、宇○○、黃○○、壬○○、子○○
    、寅○○、宙○○、玄○○、午○○、Ｄ○○、Ｒ○○、Ｑ
    ○○、Ｓ○○等所不爭執，而被告亥○○、酉○○、甲○○
    、Ｂ○○、天○○、Ｃ○○、Ｆ○○、Ｎ○○、Ｇ○○、Ｊ
    ○○、Ａ○○、庚○○、戊○○、己○○、辛○○○、巳○○○、未○○○、丙○○、乙○○、丁○○、卯○、癸○○
    、丑○○既均不到場爭執，復均未提出書狀以供本院審酌，
    自堪信原告之前開主張為真實。
六、按因繼承、強制執行、公用徵收或法院之判決，於登記前已
    取得不動產物權者，非經登記，不得處分其物權，民法第75
    9 條定有明文，係採相對登記主義；而地上權登記之塗銷，
    既使物權有所變動，即屬處分之行為。故凡因繼承，而於登
    記前已取得地上權之物權者，其取得即受法律之保護。倘土
    地所有人欲訴請地上權人之繼承人塗銷地上權登記，即非先
    訴請地上權人之繼承人辦理繼承登記，不得為之。據此，原
    告以系爭土地原地上權人劉肇冉已於32年12月17日死亡，而
    被告等為其繼承人，此有繼承系統表及戶籍謄本等附卷可參
    （詳卷第48頁至141 頁），依民法第1148條之規定，被告等
    自繼承開始時起，承受被繼承人劉肇冉財產上之一切權利義
    務，惟被告等均迄未辦理前開系爭地上權之繼承登記，此亦
    有系爭土地登記謄本在卷可按（詳卷第24-25 頁），則原告
    訴請被告等辦理系爭地上權之繼承登記，自屬有據。
七、經查，訴外人劉肇冉早在昭和18年（即民國32年）12月17日
    即已死亡，有戶籍謄本在卷可參（見卷第23頁），則訴外人
    戌○○於38年10月23日就系爭土地所為設定系爭地上權登記
    予其父即劉肇冉之物權設定契約，自難認為有效成立。從而
    ，原告主張系爭土地並無劉肇冉之系爭地上權存在，應為可
    採。
八、又或認前開日據時期戶籍謄本或土地登記謄本作業有疏誤，
    致有前開劉肇冉過逝後仍為系爭地上權登記之情。惟查，稱
    地上權者，謂以在他人土地上有建築物，或其他工作物，或
    竹木為目的而使用其土地之權，民法第832 條定有明文，故
    地上權人之首要權利自係為土地之使用權，以土地之使用為
    其本質（謝在全著民法物權論上冊第439 頁參照）。本件觀
    諸系爭地上權之權利範圍為壹部柒陸坪，備考欄載明係建築
    房屋，有土地登記簿謄本在卷可按（詳見卷第25頁），堪認
    系爭地上權係訴外人劉肇冉為在系爭土地上興建房屋所設定
    。又本件系爭地上權之存續期限依土地登記簿謄本所示係載
    明「無定期」（詳卷第24頁），是本件系爭地上權性質上屬
    於未定有存續期間之地上權，亦堪認定。經查，訴外人戌○○於64年11月7 日將其所有系爭土地之應有部分全部出售移
    轉登記予訴外人即原告Ｏ○○之先父謝炳源時，系爭土地上
    已無劉肇冉所建築之房屋存在，已如前述，顯見系爭地上權
    人並無再使用系爭土地之目的，系爭地上權設定之本質已然
    喪失，該地上權應即隨之消滅，無繼續存在之必要。另參諸
    設定地上權時，當事人間未有存續期間者，地上權之期間長
    短究為多少始為合理，我民法並無明文規定。是以，參照「
    民法物權編部分條文修正草案暨民法物權編施行法修正草案
    」第833 條之1 ，地上權未定有期限者，存續期間逾20年後
    ，法院得因土地所有人或地上權人之聲請，斟酌建築物或工
    作物之種類，性質及利用狀況等情況，定其繼續存在之期間
    。且其立法理由亦載明：地上權雖未定有期限，但非有相當
    之存續期間，難達土地利用之目的，不足以發揮地上權之社
    會機能。又因科技進步、建築物或工作物之使用年限有日漸
    延長之趨勢，為發揮經濟效用，兼顧土地所有人與地上權人
    之利益而新設等語。本件系爭地上權既於39年間設定登記，
    而訴外人劉肇冉或其繼承人即被告等又均無任何建築物存在
    系爭土地上，則原告主張系爭地上權已因目的不存在經其終
    止而消滅，亦應認有理由。
九、本件系爭地上權既已消滅，已如前述，則地上權人自負有塗
    銷地上權登記之義務。被告等未予塗銷系爭地上權，自應認
    對原告之所有權行使有礙。從而，原告依繼承及民法第767
    條規定，請求被告等應就系爭地上權辦理繼承登記後，予以
    塗銷登記，自屬有據，爰判決如主文第1項所示。
十、據上論結，本件原告之訴為有理由，依民事訴訟法第385 條
    第1 項前段、第85條第2 項，判決如主文。
中　　華　　民　　國　　96　　年　　5 　　月　　4 　　日
                  民事庭法　官　王萬金
以上正本係照原本作成。
如對本判決上訴，須於判決送達後20日內向本院提出上訴狀。
                        書記官　劉碧雯
中　　華　　民　　國　　96　　年　　5 　　月　　4 　　日
